最高法院刑事判決　　　　　　九十六年度台上字第四五九一號
上　訴　人　台灣高等法院檢察署檢察官
被　　　告　甲○○
　　　　　?
選任辯護人　高進發律師
被　　　告　乙○○
　　　　?
選任辯護人　林信子律師
被　　　告　丙○○
　　　　?
　　　　?
選任辯護人　李勝雄律師
上列上訴人因被告等貪污案件，不服台灣高等法院中華民國九十
四年十一月九日第二審更審判決（九十二年度重上更(十二)字第二三
二號，起訴案號：前台灣台北地方法院檢察處六十八年度偵字第
二八五九、四一一五、四一九０號），提起上訴，本院判決如下
：
    主    文
上訴駁回。
    理    由
按刑事訴訟法第三百七十七條規定，上訴於第三審法院，非以判
決違背法令為理由，不得為之。是提起第三審上訴，應以原判決
違背法令為理由，係屬法定要件。如果上訴理由書狀並未依據卷
內訴訟資料，具體指摘原判決不適用何種法則或如何適用不當，
或所指摘原判決違法情事，顯與法律規定得為第三審上訴理由之
違法情形，不相適合時，均應認其上訴為違背法律上之程式，予
以駁回。本件原審經審理結果，認為被告甲○○、乙○○、丙○
○三人被訴依據法令從事公務之人員，利用職務上機會詐取財物
及圖利罪嫌，均犯罪不能證明，因而撤銷第一審關於甲○○、乙
○○二人貪污及丙○○圖利部分科刑之判決，改判諭知被告等三
人均無罪，並認第一審就丙○○被訴涉犯依據法令從事公務之人
員，利用職務上機會詐取財物罪嫌，所為無罪之判決，為無不合
，予以維持，駁回檢察官該部分之第二審上訴，均已詳敘其調查
、取捨證據之結果及認應為無罪判決之心證理由。被告行為後，
因刑法法律之變更，致其規定之犯罪構成要件變更而有擴張或限
縮時，必其行為同時該當修正前、後法律所定之犯罪構成要件，
均應予科處刑罰時，始生刑法第二條第一項之比較適用問題。故
被告之行為，依行為時之法律規定，應成立犯罪，但依裁判時之
法律已不加處罰者，屬「犯罪後之法律已廢止其刑罰」之範疇，
固應依刑事訴訟法第三百零二條第四款之規定諭知免訴；反之，
依裁判時之法律規定雖應成立犯罪，但依行為時之法律不成立犯
罪者，即應本於刑法第一條罪刑法定主義規定予以無罪之諭知，
不得先就新舊法規定之犯罪構成要件，予以比較適用有利於被告
之法律，或逕依新法規定之犯罪構成要件，為審認被告是否成立
犯罪之準據。又修正前戡亂時期貪污治罪條例第六條第三款之圖
利罪，要必以為自己或第三人圖取不法利益之犯意，始克當之，
而有無此項犯意，須以證據認定之，不得以公務員失當行為之結
果，使人獲得不法利益，遽行推定其自始即有圖利他人之犯意。
原判決於理由內，已說明依第一商業銀行（下稱一銀）總行國外
部於民國六十七年五月一日所訂定「出口押匯欠缺單據先行墊付
辦法」，應認該行有為協助出口廠商在適時合理情況下，能迅速
獲得出口貸款，增進出口能量，以爭取國家外匯之政策考量；參
酌一銀總行六十七年九月十四日一總人一字第０九一五六號令嘉
獎丙○○於六十七年間任襄助推展外匯業務績效良好乙情，可見
一銀自六十七年五月間起顯有鼓勵該行辦理外匯人員推展外匯業
務之意。況依六十六年及六十七年外銷績優廠商名錄，台運有限
公司（下稱台運公司）、千慕股份有限公司（下稱千慕公司）以
及原判決附表(四)所示出口商華成工業公司、華成纖維公司、美珈
麗公司、東生針織公司、協泰實業公司、復盛實業公司、新生織
造公司、申貿針織公司、欣美工業公司、信隆企業公司、正東針
織公司、新儀服飾公司、廣興針織公司、偉翔針織公司、海強企
業公司於案發當時均為外銷績優廠商；且依一銀中山北路分行七
十年九月二十二日一中山放字第二七三號函，足見台運等公司於
向一銀中山北路分行辦理貸款及押匯時，已提供一定價值之擔保
品，以擔保押匯放款之債權。準此，堪認被告等審核本件出口押
匯單據時會從寬審核，渠等主觀上應係鑑於其銀行有積極推展外
匯業務之意，且認台運等公司係屬外銷績優廠商，並有提供一定
價值之擔保品，因而確信所核准押匯貸放款項之受償應屬無虞所
致。又觀甲○○、乙○○等發現原判決附表(七)所示押匯，並無出
口之事實時，即積極以退件方式收回貸出之款項；且渠等發現本
件押匯因國外開證銀行拒絕付款之數目大量增加時，隨即要求台
運公司、千慕公司、浩運股份有限公司（下稱浩運公司）增加擔
保品，以擔保一銀中山北路分行之債權，而台運公司、千慕公司
、浩運公司等亦於六十八年一月二十日，提供該三家公司之紡織
品配額，設定新台幣（下同）六千萬元之權利質權，以確保本件
押匯放款受償無虞，可見被告等仍有適時採取保護其銀行債權之
舉。職是，被告等辦理本件押匯時，雖因單據不全或有瑕疵而仍
予放款，然尚難因此遽認渠等與林浩興等人有勾結而有利用職務
上機會詐取財物或渠等主觀上有何圖押匯申請人之不法利益或為
損害一銀中山北路分行利益之意圖。另觀丙○○自六十七年八月
十二日起至同年九月十四日止，准許江勝企業有限公司（下稱江
勝公司）以其他廠商名義辦理押匯所得款項計五十二筆，及自六
十七年八月十一日起至同年九月十三日止，准許浩運、千慕兩家
公司辦理押匯所得款項計二十六筆，撥入其銀行「其他應付款－
其他」帳內，至其於六十七年九月十四日調離一銀中山北路分行
時，均未讓江勝等公司使用；另柯某於一銀中山北路分行擔任襄
理任內，經辦之江勝、浩運、千慕等公司出口押匯款項，經拒付
後，本金業已全部沖還，足見渠一再辯稱辦理本件押匯時，所承
辦部分，其認為彼等係優良廠商，收回債權無虞，並非無據，此
益徵丙○○於辦理本件押匯時，應無利用職務上機會詐取財物或
圖利、背信之意。復觀甲○○自六十七年九月十四日起始參與出
口押匯單據之審核批示，且其參與審核批示之筆數在本件所佔之
比率少，其中原判決附表(一)編號1至8由其批示者，均已收回押匯
之款；而編號9、24至36、54 等十五筆，其均有在出口押匯紀錄
卡上簽註應電報查詢；該附表(六)所示部分與甲○○有關者則僅有
十六筆；附表(七)所示部分，則均已收回匯款。按甲○○參與本件
押匯審核批示之時間短、件數少，且當中大多數均已收回押匯款
，足證渠辯稱無圖利之動機，應屬可信。至本件雖有向申請押匯
之廠商徵取期票為擔保而屆期未提示之情，觀之丙○○供稱每筆
押匯皆是以新押匯還舊押匯等語，可見被告等發現押匯有拒付情
形時，仍同意本件之廠商繼續辦理押匯，而未提示期票，應係考
量可以新押匯之款項來清償舊押匯被拒付之款，且尚有其他擔保
品可供追償，如此對債權之保障應無疑慮；反之若當開證銀行拒
付時，即將向廠商所徵取之期票予以提示，倘廠商之支票帳戶存
款不足，造成退票，若因而損及押匯出口廠商之信用，進而衝擊
出口廠商業績，反使先前押匯之放款受償造成困難，此亦足見被
告等未提示向廠商徵取之期票，其主要考量應係為使押匯之債權
其受償不致徒增不利因素，是亦不能以渠等未提示期票即係為圖
利廠商。復以甲○○、乙○○等人於六十七年十二月三十日撥用
其他應付款一千二百萬元至江勝公司帳戶部分，係先經列為保留
款，嗣經美國銀行電報通知一銀中山北路分行於同年十二月二十
三日收到，同年月二十九日美國信孚銀行又發出電報稱保證付款
，有電報影本在卷足憑，因認甲○○、乙○○等於同年月三十日
就該美國信孚銀行保證付款之該筆其他應付款准予撥用，難認有
圖利犯意。甲○○、乙○○另於六十八年一月十五日於江勝公司
四筆押匯款尚未入帳前，將其中一百六十萬元撥入江勝公司帳戶
一節，經查渠等係因依據美國信孚銀行六十七年十二月二十九日
之保證付款美金七十六萬七千九百六十點五元，折合新台幣三千
零七十一萬八千四百二十元，認該債權可得確保，而予以撥入帳
戶供其使用，核無不法情事，況該筆款項業已於翌（十六）日由
江勝公司簽發即日支票轉回其他應付帳款內，益證甲○○、乙○
○亦無圖利江勝公司犯意。另關於千慕公司於六十七年七月五日
、八日及十日，三次持信用狀申請出口押匯，欠缺輸出許可證及
提單部分，核諸一銀中山北路分行七十四年十月十四日一中山字
第三０四號函及函附出口押匯登記簿，並無上開出口押匯文件，
亦查無確實證據足證甲○○、丙○○有與林浩興勾結圖利情事。
乃綜合判斷，認被告等三人並無公訴意旨所指利用職務上機會詐
取財物犯行，或渠等主觀上有何不法圖利押匯廠商犯意，亦無故
加損害於一銀之背信犯意。此核與被告等行為時即修正前戡亂時
期貪污治罪條例第五條第二款利用職務上機會詐取財物、同條例
第六條第三款圖利罪及刑法背信罪之構成要件均不相符，揆諸上
開說明，原判決因之將第一審關於甲○○、乙○○二人貪污及丙
○○圖利部分科刑之判決撤銷，改判諭知被告等三人均無罪，另
就丙○○被訴利用職務上機會詐取財物部分，維持第一審無罪之
判決，駁回檢察官之第二審上訴，即無不合。依檢察官起訴書犯
罪事實欄二之(四)所載，千慕公司於六十七年七月五日、八日及十
日，無輸出許可證及提單等主要單據，先後三次持信用狀申請出
口押匯，林登山（一銀中山北路分行經理，已判決無罪確定）與
甲○○、丙○○分別撥款美金三萬五千六百四十元、十萬元及十
萬三千一百八十四元，以應該公司急用等情。原判決理由說明經
核諸一銀中山北路分行七十四年十月十四日一中山字第三０四號
函及函附出口押匯登記簿，並無上開出口押匯文件足憑，遂認並
無證據足證甲○○、丙○○有公訴意旨所指與林浩興勾結圖利犯
行。觀諸上開復函及附件所載六十七年七月五日千慕公司申請出
口押匯二筆金額分別為美金三萬五千六百四十元及二十萬三千一
百八十四元，合計為二十三萬八千八百二十四元，與上開起訴事
實所指三筆押匯撥款之總金額相符，足見上開一銀中山北路分行
復函所稱查無其出口押匯文件，應係包括上開六十七年七月五日
、八日及十日三次撥款之押匯資料而言。是原審對之未為無益之
調查，應無證據調查職責未盡之違法。又原判決「附表」六末尾
附註（3）所載目前帳項尚列於催收款項科目者計九十二筆， 共
計美金一百二十五萬二千二百六十九點０四元，上述九十二筆未
清償銷帳中，乙○○批示八十一筆，共計美金一萬三千零八十九
點一九元，甲○○批示十筆，共計美金十二萬一千五百四十三點
一一元，批示不明者一筆美金五千零八十六點．七四元，三者總
數為二十五萬六千八百十九點０四元，固與一百二十五萬九千二
百六十九點０四元不符，然此金額不符之顯然誤載，應屬得由事
實審法院依法裁定更正問題，尚不能執以指原判決違法。依一銀
總行國外部六十六年三月二十六日一總國運字第四八九八號函載
，一銀中山北路分行出口押匯之襄理為押匯主管，副理為外匯主
管，負責該分行進口及出口之全部業務，另依該分行六十七年九
月十四日所定之「本分行處理外匯業務授權標準」及一銀總行六
十七年十月二日一總企一字第九七七七號函發布之「第一銀行分
層負責辦事明細表」規定出口押匯之處理，包括押匯之受理、遠
期匯票之貼現及墊付款等均授權分行襄理、副理核定付款後送經
理備查，如超過美金五萬元以上之出口押匯案件，為慎重起見，
再由襄理、副理複審即可撥款，僅於事後送經理備查。且依上開
「分層負責辦事明細表」及一銀國外部六十四年十一月十三日所
定「國外部處理業務授權標準」觀之，其出口押匯授權額限度，
科長為三萬元、副理為五萬元、經理為五萬元以上（均指美金）
，係指不符信用狀條款之出口單據而言，至符合信用狀條款之出
口單據，則未訂定授權限額。本件原判決「附表」三，其中編號
2、6，其押匯金額雖均超過美金三萬元，且其工作單所載單據內
容，分別有欠B/L 副本、欠檢驗書及發票未會簽之瑕疵，然乙○
○於請廠商補正其瑕疵後，予以批准，要無不合。另「附表」六
編號119、120、122、139、176、177，其「單據瑕疵內容」欄均
空白未填，即係因未有瑕疵，屬符合信用狀條款之單據，則依上
開規定，其中編號177 押匯金額因超過美金十萬元，乃由甲○○
、乙○○二人共同批准，其餘押匯金額雖超過美金三萬元，而由
乙○○批核，尚無越權可言。即檢察官公訴意旨亦未指甲○○、
乙○○二人就上開「附表」所示出口押匯，有如何以「越權批示
」之方式，不法圖利廠商犯行，則原判決對之未說明不採之理由
，亦無理由不備之違誤。原審於判決理由，其中三之(三)關於本件
押匯「單據有瑕疵之情形」欄1至9，先分別列載被告等人承辦台
運公司、千慕公司、浩運公司及江勝公司信用狀出口押匯單據之
瑕疵內容，認本件押匯，其中有屬欠缺輸出許可證及提單之主要
單據者，有屬欠缺輸出許可證及提單以外之次要單據或單據要件
不全者。另有外匯拒付案件未解決前不得動用，而准予轉入廠商
在該分行甲存帳戶以應急需；以及將暫由該一銀中山北路分行保
管凍結，以備清償台運公司及千慕公司前遭拒付押匯款之該分行
其他應付款帳款准予撥入台運公司之甲存帳戶，均有瑕疵。嗣再
於理由欄三，(四)至(十四)以上開論斷理由說明被告等三人並無公訴人
所指利用職務上機會詐取財物犯行，或渠等主觀上有何不法圖利
押匯廠商及背信犯意。是原判決對於被告等就本件上開出口押匯
案件處置之瑕疵，何以尚不足以認定渠等主觀上有不法圖利及背
信犯意，已詳予說明其論斷依據，尚無理由不備之違失。是要不
能僅以證人束耀先於偵查中供稱六十七年十二月二十八日一銀中
山北路分行經理林登山當眾宣布台運公司、江勝公司之信用狀被
拒付，其等會設法解決，要伊等先看卷，再交副理批示，另證人
林紘正於偵查中陳稱知道拒付後，經理、襄理、副理每天均到台
運公司、江勝公司接洽，回來後要伊等繼續辦理等語，以及姚昭
坤於法務部調查局台北市調查處，就原判決「附表」一編號30、
34兩筆押匯，供稱甲○○批示以電報向開證銀行查詢後，先送給
襄理，伊收到後尚未去電，乙○○已經付款等語，即遽認渠等主
觀上有不法圖利或背信犯意。則原判決對之未說明不採之理由，
應無理由不備之違法。至公訴事實另指林登山、甲○○、丙○○
三人就一銀對千慕公司有新台幣三萬三千五百三十八元之利息，
未予收取乙節，併認渠等亦有圖利犯行。然此三萬餘元利息較之
千慕公司申請出口押匯金額不過區區之數，其未收取，或係執行
職務之怠忽，既無證據證明渠等主觀上有何不法圖利犯意，要不
能僅以其未加收取，即遽論以渠等有圖利犯行。原判決對此未加
說明，固不無疏漏，然此程序上之違誤，既於本件無罪判決之本
旨，不生影響，要不能執之為適法之第三審上訴理由。是上訴意
旨以上情指摘原判決違背法令，核與法律規定得為第三審上訴理
由之違法情形，不相適合。而其餘上訴意旨，則係就屬原審採證
認事職權之行使及原判決已說明事項，徒憑己見，任意指摘，且
仍為單純事實之爭執，均不能認係合法之第三審上訴理由。依上
揭說明，本件上訴違背法律上之程式，應予駁回。
據上論結，應依刑事訴訟法第三百九十五條前段，判決如主文。
中　　華　　民　　國　九十六　年　　八　　月　二十三　日
                      最高法院刑事第七庭
                          審判長法官  張　淳　淙
                                法官  張　春　福
                                法官  洪　昌　宏
                                法官  蔡　彩　貞
                                法官  洪　文　章
      本件正本證明與原本無異
                                      書  記  官
中　　華　　民　　國　九十六　年　　八　　月　 三十　 日
                                                      v
